最高法院民事判決　　　　　　　　　　　　　　　八十七年度台上字第三○四一號
　　上　訴　人　宜蘭縣農會
　　法定代理人　林傳枝
　　訴訟代理人　林世超律師
　　被 上訴 人　宜蘭縣政府
　　法定代理人　劉守成
右當事人間請求所有權移轉登記事件，上訴人對於中華民國八十七年九月二十九日台
灣高等法院第二審更審判決（八十七年度上更(四)字第二五號），提起上訴，本院判決
如左：
    主  文
原判決廢棄，發回台灣高等法院。
    理  由
本件被上訴人主張：上訴人於民國六十六年間購得如原判決附表（下稱附表）所示土
地（下稱系爭土地）興建家畜市場，延宕多年，未能依預定進度完工營運，難以負荷
鉅額貸款利息，乃於七十二年十二月二日以宜縣農字第三一二八號函，要求就該家畜
市場總投資內之資產，包括市場土地、建物、器具、設備及債務，除上訴人保留權利
新台幣（下同）八百零二萬元額度外，其餘資產均由伊收購承受。因伊係上訴人之輔
導及監督機關，為解決其困境，乃於七十三年一月五日以府農銷字第九一一九二號函
同意以一千二百十六萬三千九百八十五元承受該家畜市場產權一萬分之六○二七，是
兩造就系爭土地自有買賣關係存在，伊已付清價款，自得請求上訴人移轉系爭土地所
有權等情。求為命上訴人將系爭土地如附表所列之應有部分移轉登記於伊之判決（被
上訴人請求確認兩造間就系爭土地如附表所列之應有部分有買賣關係存在部分，已受
敗訴判決確定）。
上訴人則以：被上訴人係承受上開家畜市場一萬分之六○二七投資股權，並非買受系
爭土地之應有部分。縱屬係系爭土地應有部分之買賣，因被上訴人拖延九年始請求移
轉登記，系爭土地現值達數億元，如依原約定價款給付，顯失公平，請求依民事訴訟
法第三百九十七條第一項規定為增加給付之判決等語。資為抗辯。
原審廢棄第一審就移轉登記部分所為被上訴人敗訴之判決，改判如被上訴人所聲明，
無非以：查，上訴人於七十二年十二月二日，以宜蘭郵局第四七七號存證信函致被上
訴人稱：「請惠准予本會家畜市場先行營運，否則請將該市場設備及債務全部於七十
二年十二月三十日以前撥款收購」，且上訴人七十三年二月二十八日第九屆第四次會
員代表大會亦就家畜市場所有產權部分轉讓被上訴人乙事提請公決，經載明於該大會
議案之第九號議案說明三。可見上訴人上開存證信函所稱「市場設備」，係包括系爭
土地應有部分在內。被上訴人復於七十三年一月五日就收購家畜市場及設備乙案函覆
上訴人，同意除由上訴人保留八百零二萬元外，其餘一千一百萬元由被上訴人承受。
亦可見兩造係就該家畜市場之產權為買賣之要約及承諾。而兩造買賣之意思表示合致
後，上訴人先後於七十三年一月三十一日、七十三年二月二十八日及七十三年四月二
十六日就被上訴人承受家畜市場及設備乙案，函請被上訴人儘速撥款。被上訴人之承
辦單位農業局於七十三年四月二十七日即簽請縣長核准於給付尾款時，辦理產權移轉
手續，此有宜蘭縣政府農業局簽辦單可證。復上訴人亦於七十三年五月二日函覆同意
全部產權之移轉登記，俟核算完成後收受尾款時一併辦理。足見買賣契約成立後，兩
造均同意於給付尾款時辦理產權移轉登記，亦無疑義。再者，被上訴人於核算上訴人
投資之家畜市場，認其總投資額為二千零四十八萬二千九百七十五元，扣除上訴人保
留之八百零二萬元，放棄金額為一千二百四十六萬二千九百七十五元，再扣除利息等
支出，應承受金額為一千二百十六萬三千九百八十五元，而核算時所列資產負債表將
系爭土地評估價值為一百零三萬二千一百四十四元，有該資產負債表為憑，則如非買
賣，何以系爭土地亦列入評估，且列入固定資產項目，足證上訴人係以出售系爭土地
所有權之意思而為處分。另上訴人於七十三年二月二十八日被上訴人承諾後召開之第
九屆第四次會員代表大會第九號提案說明三記明：「宜蘭縣政府業經七十三年一月五
日府農銷字第九一一九二號函同意承受一千一百餘萬元之產權，並保留八百零二萬元
為本縣各級農會投資肉品市場之股權，於此將家畜市場所有產權部分轉讓，提請公決
」，其決議為照案通過，有上訴人七十三年三月六日宜縣農總字第六二○號函可稽，
益證上訴人於被上訴人承諾後，就被上訴人承諾買受家畜市場部分產權，提請其會員
代表大會決議，並獲通過，其係出售家畜市場產權與被上訴人，至臻明確。又兩造嗣
於家畜市場、電氣屠宰場合併為肉品市場（公司）後，上訴人當時之法定代理人陳松
耀於七十三年五月九日宜蘭縣肉品市場委員會第一次委員會會議中，建議「縣政府儘
速辦理承受本縣各級農會聯合投資之家畜拍賣市場核算工作，俾便辦理產權與不動產
過戶之稅負手續等問題」等語，查陳松耀係上訴人於七十二年間，欲將家畜市場部分
權利轉讓於被上訴人時之法定代理人，且其出席該次會議係代表上訴人出席肉品市場
（公司）發起人會議，其於會議中提案儘速核算資產以便辦理產權移轉，亦係執行上
訴人之會員代表大會決議事項，並非純係其個人意見至明，其上述建議所言，自可資
為有利於被上訴人之證據。又被上訴人七十三年一月五日府農銷字第九一一九二號函
之主旨已載明係就收購家畜市場及設備而函覆，該函並非表明係購買股權，自不能因
其未於說明欄內重申收購家畜市場部分產權及設備之意，即認其僅係購買股權。且被
上訴人購買家畜市場部分產權，嗣該家畜市場與電氣屠宰場合併為肉品公司，共同投
資經營，自須另行計算肉品公司之投資比例，是以上訴人七十二年七月三十日宜縣農
家字第二○七號函說明欄第二項所謂股權比例另行計算，應係指將來共同投資肉品公
司之投資比例應另行計算而言，此觀該函主旨記載「為本縣家畜市場與電氣屠宰場合
併肉品市場共同投資經營乙案請查照」等語自明。另家畜市場於七十二年七月十六日
籌備委員會討論家畜市場與電氣屠宰場合併為肉品公司主體之確定案，亦決議股權比
例另行計算，有該會議紀錄可證，亦顯見該函所稱股權係指肉品市場之投資比例。況
縱因上訴人七十二年七月三十日農家字第二○一七號函記載股權比例另行計算等語，
而認係上訴人出售股權之意思表示，亦因上訴人其後之七十二年十二月二日以農家字
第三一二八號函（存證信函四七七號）函請被上訴人將家畜市場之設備及債務全部收
購之意思表示所更改，而另為購買含系爭土地所有權應有部分在內之家畜市場資產之
新要約，嗣上訴人並提出含系爭土地在內之資產負債表交付被上訴人，並於七十三年
一月三十一日、七十三年二月二十八日及七十三年四月二十六日函請被上訴人儘速撥
款，可見被上訴人對於新要約曾經有承諾。雖上訴人第九屆第四次會員代表大會於七
十三年二月二十八日審議之第九號提案「案由」記載：「本縣各級農會家畜市場奉令
併入肉品市場，將所有股權部分轉讓，請議決」，惟該會議第九號提議「說明」三則
記載係將家畜市場所有產權部分轉讓被上訴人，是以「案由」所稱之「股權」，顯係
指「產權」而言。另上訴人設立之家畜市場，因未能在規定時間開辦，其設立之核准
經台灣省政府於七十一年間予以撤銷，有台灣省政府七十一年三月二十二日農銷字第
二一三○七號函及被上訴人七十一年三月九日府農畜字第一六四二號函可證，該家畜
市場既經台灣省政府於七十一年間通令撤銷，為監督機關之被上訴人不可能於七十二
年間，仍購買該家畜市場之股權參與投資，益徵被上訴人係購買家畜市場之資產無訛
。再依被上訴人七十三年九月二十七日府農銷字第七四一六八號函暨附件明細表所載
，被上訴人承受一千二百十六萬三千九百八十五元產權，上訴人按全部資產之一定比
例出賣於被上訴人，被上訴人自得按其支付價金與總資產比例，請求上訴人將土地之
應有部分移轉登記於伊。至上訴人主張，被上訴人曾於七十二年十二月二十一日以府
農銷字第七五三二九號政字第十號提案送其監督機關宜蘭縣議會，係提請通過墊借七
十四年度預算，先行預撥，再由肉品市場營運及視財務狀況，由使用費收入項下分年
分期歸墊，家畜市場產權屬各級農會所有等文句，認被上訴人自承產權為伊所有，預
算且係墊借，日後歸墊，自非買受產權云云。惟查，被上訴人係七十三年一月五日始
對上訴人為承受家畜市場含系爭土地在內之資產之承諾，且為承諾前之提案表明當時
所有權歸屬，本極正常，自不得以被上訴人提案時有產權屬各級農會所有等字樣，斷
章取義認非購買所有權。次按，被上訴人係於七十三會計年度（提案時間在七十三會
計年度內）請求撥借七十四會計年度預算，自應說明歸墊方式，否則何須預支﹖其不
以編列預算另行籌措財源方式購買固定資產，而以預支並逐年分期償還方式為之，亦
無不可。上訴人以此認與一般買賣方式不同，進而推論兩造間非買賣不動產所有權云
云，尚非可採。又家畜市場併入肉品公司後，上訴人並未將系爭土地移轉登記於肉品
公司，而肉品公司亦未將系爭土地列為公司之資產，顯見上訴人並未將家畜市場之全
部資產投資於肉品公司，上訴人以被上訴人承受家畜市場之資產，即係承受對肉品公
司之投資額，尚非可採。且兩造均按百分之八十及百分之二十之比率，向肉品公司就
使用系爭土地收取使用費，為兩造所不爭執，堪認上訴人承認被上訴人就系爭土地有
應有部分存在。由上所述，足徵被上訴人係向上訴人購買家畜市場之產權，而非股權
。末查，法律行為成立後，因不可歸責於當事人之事由，致情事變更非當時所得預料
，而依其原有效果顯失公平者，法院應依職權公平裁量為增減給付或變更其他原有效
果之判決，民事訴訟法第三百九十七條第一項固定有明文。本件上訴人購買系爭土地
時之公告現值為每平方公尺四十元，七十三年間兩造成立買賣契約時公告現值為每平
方公尺一百八十元，八十年起訴時公告現值為每平方公尺為五百元，八十六年公告現
值為每平方公尺九百元，固已增值數十倍之多，然上訴人於七十三年五月二日已向被
上訴人收取價金一千萬元，七十三年九月二十七日又收取尾款二百十六萬三千九百八
十五元，均為上訴人所不爭執，是以本件之買賣價金早於七十三年九月二十七日即已
付清，出賣人已適時收取對價，可供應用謀利，此與買賣價金尚未給付或尚未完全給
付而遲未辦理所有權移轉登記，致情事變更之情形有別。況本件係因可歸責於出賣人
之上訴人拒不履約辦理系爭土地所有權應有部分移轉登記所致，此由宜蘭縣肉品市場
管理委員會於七十四年二月十三日第四次會議討論「辦理縣政府承受本縣各級農會家
畜市場產權移轉及稅負等乙案」時，為「保留」之決議，足以證之。倘因已收取價金
之債務人遲延移轉所有權登記，致經濟變動而地價高漲，即令債權人增加給付，恐非
事理之平。是上訴人主張，上訴人應增加給付七千二百十四萬九千四百八十六元云云
，即非正當，本件核無民事訴訟法第三百九十七條情事變更原則之適用。綜上所述，
被上訴人之主張自屬真正。上訴人投資之家畜市場資產，由被上訴人以一千二百十六
萬三千九百八十五元價購其中之一萬分之六○二七。從而，被上訴人本於買賣之法律
關係，訴請上訴人按上開比例移轉系爭土地所有權應有部分，即為正當，應予准許等
詞。為其判斷之基礎。
按當事人於訴訟未經合法代理者，其判決為當然違背法令，民事訴訟法第四百六十九
條第四款著有明文。查，本件邱松根律師固以被上訴人之訴訟代理人身分參與言詞辯
論，惟查原審卷並無其受委任之委任書，原審據以為判決，自有未洽。次查，民事訴
訟法第三百九十七條第一項所謂因不可歸責於當事人之事由，致情事變更者，係指其
情事變更非因可歸責於當事人之事由所致而言，與原有債務之遲延履行是否可歸責於
債務人無涉（本院四十一年台上字第一四○六號判例參照）。原審以本件係可歸責於
出賣人即上訴人拒不履約辦理系爭土地所有權應有部分，致公告現值增值數十倍，故
不得命債權人為增加給付云云，所持法律見解，依前說明，即屬可議。則上訴人所辯
，本件應有民事訴訟法第三百九十七條情事變更之適用等語（見原審上更(四)字第二五
號卷七三頁反面、七四頁正、反面），攸關被上訴人本件請求應否全部准許或為附條
件判決，自應發回詳查。上訴論旨，執以指摘原判決違背法令，求予廢棄，非無理由
。
據上論結，本件上訴為有理由。依民事訴訟法第四百七十七條第一項、第四百七十八
條第一項，判決如主文。
中      華      民      國    八十七    年     十二     月    二十八    日
                              最高法院民事第三庭
                                  審判長法官  范  秉  閣
                                        法官  朱  建  男
                                        法官  許  澍  林
                                        法官  鄭  玉  山
                                        法官  顏  南  全
      右正本證明與原本無異
                                              書  記  官
中      華      民      國    八十八    年      一      月     十一     日
